【裁判字號】    99,交聲,2593
【裁判日期】    990706
【裁判案由】    聲明異議
【裁判全文】
臺灣臺中地方法院交通事件裁定        99年度交聲字第2593號
原處分機關  交通部公路總局臺中區監理所豐原監理站
異  議  人
即受處分人  甲○○
上列受處分人因違反道路交通管理處罰條例案件，對於交通部公
路總局臺中區監理所豐原監理站中華民國99年6月18日所為之處
分（原處分：豐監稽違字第裁63-HC0000000號），聲明異議，本
院裁定如下：
    主  文
原處分關於吊扣大貨車普通駕駛執照拾貳個月之處分撤銷。
甲○○汽車駕駛人，駕駛自用小客車經測試檢定酒精濃度超過標
準，吊扣普通小型車駕駛執照壹年。
    理  由
一、異議意旨略以：道路交通管理處罰條例第68條業經修除吊扣
    各級駕照，本人因酒後駕駛自小客車違規，被吊扣普通大貨
    車駕照，為裁罰不當，且有違行政程序法第7條。請求撤銷
    原處分關於吊扣普通大貨車駕照一年部分。
二、原處分則以：異議人甲○○於民國98年1月27日18時14分許
    ，駕駛車號5530-NC號自用小客車，在臺中縣豐原市○○路
    與三豐路口處，因酒後駕車，經測定呼氣酒精濃度測定值為
    0.95mg/l之違規，為臺中縣警察局豐原分局員警以中縣警交
    字第HC0000000號違反道路交通管理事件通知單舉發。本案
    因涉公共危險刑案，業經臺灣臺中地方法院判決處拘役55日
    ，故本站同意交通違規罰鍰新臺幣49500元部份不罰，惟仍
    吊扣其汽車駕照12個月。本站依違反道路交通管理處罰條例
    第35條第1項第1款規定，於99年6月18日以豐監稽違字第裁
    63-HC0000000號裁決書裁處吊扣汽車駕駛執照12個月，施以
    道安講習。而異議人向公路監理機關申請登記，考驗及格後
    發給汽車駕駛執照，即為駕駛汽車之許可憑證；因取得高一
    級車類之駕駛資格者，應換發駕駛執照，並准其駕駛較低級
    車類之車輛，已領有大貨車普通駕駛執照者，得駕駛小型車
    、輕型機器腳踏車。按道路交通安全規則第50條第1項、第
    53條第2項、第61條第1項第3款，皆有明文規定。目前公路
    監理機關實務僅核給最高級（內含多合一之駕駛資格）汽車
    駕照乙張；且本酒駕違規行為或應剝奪其用路權，故本站裁
    決吊扣其大貨車普通駕照1年。
三、本院認：
（一）按汽車駕駛人飲用酒類或其他類似物後其吐氣所含酒精濃
      度超過每公升0.25毫克或血液中酒精濃度超過百分之0.05
      以上者，不得駕車，道路交通安全規則第114條第2款定有
      明文。又汽車駕駛人，駕駛汽車經測試檢定有酒精濃度超
      過規定標準者，處15,000元以上60,000元以下罰鍰，並當
      場移置保管其車輛及吊扣其駕駛執照1年，因而肇事致人
      受傷者，並吊扣其駕駛執照2年；汽車駕駛人經依第1項規
      定吊扣駕駛執照，並於吊扣期間再有第1項情形者，處新
      臺幣60,000元之罰鍰，並當場移置保管該汽車及吊銷其駕
      駛執照；如肇事致人重傷或死亡者，吊銷其駕駛執照，並
      不得再考領，道路交通管理處罰條例第35條第1項第1款、
      第3項分別定有明文。
（二）又94年2月5日公布，95年2月5日施行之行政罰法第1條規
      定「違反行政法上義務而受罰鍰、沒入或其他種類行政罰
      之處罰時，適用本法。但其他法律有特別規定者，從其規
      定」，足認行政罰法係屬行政罰之基本法，而道路交通管
      理處罰條例本質上係屬行政罰，此由該條例中就交通違規
      行為所定法律效果包括罰鍰、吊扣證照裁罰等行政罰觀之
      甚明（參照行政罰法第1條、第2條將罰鍰、吊扣證照處分
      均定為行政罰），是違反道路交通管理處罰條例之裁罰事
      件，自有行政罰法之適用。
（三）次按民國95年3月1日修正施行前之道路交通管理處罰條例
      第68條規定：「汽車駕駛人，因違反本條例及道路交通安
      全規則之規定，受吊扣或吊銷駕駛執照處分時，吊扣或吊
      銷其持有各級車類之駕駛執照。」該條文所稱之「駕駛執
      照」，係指違規人持有之各級車類駕駛執照均應予吊扣或
      吊銷，惟道路交通管理處罰條例第68條嗣於94年12月14日
      經修正公布並於95年3月1日施行，修正施行後之條文業已
      刪除「吊扣或」等字，有立法院交通委員會94年10月5日
      台立交字第0942400153號函附道路交通管理處罰條例第68
      條審查報告可參（立法院公報第94卷第70期第135至138頁
      參照）。即已將「受吊扣駕駛執照之處分係吊扣其持有之
      各級車類駕駛執照」部分之規定廢除，依現行條文之解釋
      ，即係受吊銷駕照處分者，仍維持吊銷其持有之各級車類
      駕駛執照，至受吊扣駕照處分者，則僅限於吊扣其違法或
      違規當時所駕駛車輛之駕駛執照，不得同時一併吊扣其持
      有之其他各級車類駕駛執照（臺灣高等法院臺中分院97年
      度交抗字第1241號、第1250號裁定相同意旨參照）。且道
      路交通管理處罰條例第35條第1項第1款前段既將該汽車及
      駕駛執照併列，而不稱「吊扣其各級車類之駕駛執照」，
      解釋上當係指同一等級之汽車駕駛執照而言，不得任意擴
      張解釋。又該修正條文之立法說明略以：「原條文將違法
      或違規駕駛人所持有各級車類之駕駛執照一併吊扣或吊銷
      ，失之過酷，影響人民工作及生活甚鉅，爰修正之」等語
      ，其立法意旨在於最高級車類之駕駛執照係受處分人賴以
      維生之工具，而受處分人駕駛較低級車類之車輛違規受罰
      ，卻一併吊扣其最高級車類駕駛執照，對受處分人之工作
      權及生存權造成極大之損害，有違憲法保障人民生存權及
      工作權之意旨，故應予修法解決。又對於維護交通秩序、
      達成公益目的，尚有其他相同有效之手段可資運用，應選
      擇侵害人民權益最小之手段，其一併吊扣其最高級車類駕
      駛執照係全面剝奪人民賴以維生之方式，顯然並非為最輕
      微之手段，所造成之損害已與欲達成目的之利益顯失均衡
      ，亦有違比例原則（司法院大法官會議釋字第577號解釋
      相同意旨參照）。前開道路交通安全規則對於汽車駕駛執
      照之管理，採取一照原則，固然導致越級駕駛人違規酒駕
      時，受無須吊扣駕駛執照之利益，然此關於駕駛執照管理
      所衍生之問題，宜由修法解決，尚不得擴張解釋，於駕駛
      人無較低級車類駕駛執照可供吊扣時，即率爾代以吊扣其
      所領有之較高級車類駕駛執照。
（四）經查，異議人即受處分人甲○○於98年1月27日18時14分
      許，駕駛5530-NC號自用小客車，在臺中縣豐原市○○路
      與三豐路口處，因酒後駕車肇事，未致他人受傷，經呼氣
      酒精濃度測定值為0.95mg/l之違規，為臺中縣警察局豐原
      分局員警以中縣警交字第HC0000000號違反道路交通管理
      事件通知單舉發，異議人上開行為，係違反道路交通管理
      處罰條例第35條第1項第1款規定，依上開說明（三），原
      處分機關依修正後道路交通管理處罰條例第68條規定執行
      吊扣駕駛執照處分時，應吊扣其持有之普通小型車駕駛執
      照，以限制其駕駛自用小客車之權利，自不得擴張解釋，
      再吊扣異議人所持有各級車類之駕駛執照，方屬適法。至
      異議人目前僅領有大貨車普通駕駛執照，並未同時領有較
      低級之汽車駕駛執照，致無較低級車類之普通小型車駕駛
      執照可供吊扣，此係源於道路交通安全規則關於「一照原
      則」之駕照管理問題，要不能因執行困難或法規漏洞，即
      置立法修正通過之條文不予遵守適用，遽擴張解釋認應吊
      扣受處分人之各級車類駕駛執照。況依道路交通安全規則
      第61條第1項第3款規定，汽車駕駛人取得高一級車類之駕
      駛資格者，應換發駕駛執照，並准其駕駛較低級車類之車
      輛，已領有大貨車駕駛執照者，得駕駛小型車、輕型機器
      腳踏車。是汽車駕駛人領有大貨車普通駕駛執照者，即可
      駕駛前述「較低級車類」之普通小型車，換言之，駕駛人
      雖僅持有1張大貨車普通駕駛執照，然該駕駛執照實則包
      含較低級種類之駕駛資格，屬「多合一」之駕駛執照，是
      原處分機關於執行時，自非不得在受處分人繳送之大貨車
      普通駕駛執照上註明「吊扣普通小型車之駕駛執照」後發
      還，供其繼續持用，或其他適當方式執行，以貫徹裁罰本
      旨。據此，應認本件異議有理由，合應由本院將原處分關
      於吊扣大貨車普通駕駛執照12個月之處分撤銷，另為裁罰
      如主文第2項。
四、據上論斷，應依道路交通管理處罰條例第87條第2項、道路
    交通案件處理辦法第20條，裁定如主文。
中    華    民    國    99    年    7    月    6    日
                              交通法庭法  官  林世民
以上正本證明與原本無異
如不服本裁定應於送達後5日內向本院提出抗告狀
                                      書記官  紀俊源
中    華    民    國    99    年    7    月    6    日

司法院資訊處製作；財團法人民間司法改革基金會備份。
